臺灣高雄地方法院刑事判決　　　　　　　94年度訴字第3346號
公　訴　人　臺灣高雄地方法院檢察署檢察官
被　　　告　乙○○
上列被告因偽證案件，經檢察官聲請簡易判決處刑（94年度偵字
第205 號），本院簡易庭認不應依簡易程序審理（94年度簡字第
5658號），簽請改依通常程序判決如下：
    主  文
乙○○無罪。
    事  實
壹、公訴意旨略以：被告乙○○於民國92年7 月2 日晚間，與不
    詳姓名、年籍之成年男子共同在高雄市○○區○○街186 號
    前，搶奪傅淑娟所有之綠色與咖啡色相間手提包一只（內有
    摩托羅拉牌V66 型行動電話1 支，以下稱「前開行動電話」
    ）得手，被告於次日14時許，在高雄縣大社鄉○○路米老鼠
    網咖內將前開行動電話交予不知情之甲○○轉賣予黃秀英，
    所得款項新台幣8 百元則由被告與甲○○平分（被告所涉搶
    奪罪部分另由本院以93年度訴字第45號判處有期徒刑1 年確
    定）。詎被告於該搶奪案件審理中，為圖脫免刑責，竟於93
    年2 月24日開庭前數日，在高雄縣大社鄉○○路上，要求甲
    ○○於出庭作證時陳稱前開行動電話「係甲○○所拾得，而
    非乙○○所交付」等語，而教唆甲○○對於被告被訴搶奪一
    案中，針對案情有重要關係之傅淑娟行動電話遭搶後之流向
    等事項，在法院審理程序中，故為虛偽陳述表示該行動電話
    係甲○○所拾得，以助被告開脫罪責。甲○○受此教唆，為
    袒護被告使其免於刑責，乃基於偽證之犯意，於93年2 月24
    日臺灣高雄地方法院審理被告前開搶奪案件之際，以證人身
    分出庭作證，於供前具結後，就該案情有重要關係之行動電
    話來源事項虛偽陳述：該手機是我在米老鼠網咖撿到的，我
    去打電腦，手機放在電腦鍵盤下面，後來乙○○來的時候，
    我主動告訴乙○○撿到手機，乙○○就說這手機可以拿去賣
    ，並介紹我去大大通訊行賣手機，賣了8 百元，我與乙○○
    一人分一半云云，足以影響刑事案件審判之正確性。嗣經本
    院認為甲○○前揭證詞係虛偽陳述而不採，甲○○並經本署
    另以偽證罪起訴，甲○○於其所犯偽證罪在臺灣高雄地方法
    院93年度訴字第2379號案件93年10月22日審理期日中，於裁
    判確定前，自白前揭虛偽陳述之犯行，因認被告涉有刑法第
    29條、第168 條教唆偽證罪云云。
貳、按犯罪事實應依證據認定之，無證據不得推定其犯罪事實。
    又不能證明被告犯罪者，應諭知無罪之判決，刑事訴訟法第
    154 條第2 項、第301 條第1 項分別定有明文。所謂證據，
    係指足以認定被告確有犯罪行為之積極證據而言，該項證據
    自須適合於被告犯罪事實之認定，始得採為斷罪資料。苟積
    極證據不足為不利於被告事實之認定時，即應為有利於被告
    之認定，更不必有何有利之證據（參見最高法院29年上字第
    3105號、30年上字第816 號判例意旨）。
參、公訴人認被告涉犯前開教唆偽證罪嫌，無非係以甲○○於93
    年2 月24日法院開庭時所述各節，顯與其先前於高雄市政府
    警察局刑警大隊、及台灣高雄地方法院檢察署92年度偵字第
    20858 號偵查中證述內容迥異；又甲○○事後因偽證罪經本
    院判決有罪確定，且於本案偵查中亦證稱係受到被告之教唆
    後、方為虛偽陳述等為其論據。然訊之被告則矢口否認有何
    教唆偽證犯行，辯稱：伊並未在93年2 月24日開庭前要求甲
    ○○於到庭作證時不要說手機係伊拿給他的等語。
肆、經查：
  一、本件關於證據能力之意見：
    (一)證人甲○○於本院93年度訴字第2379號偽證案件中所為之
      陳述均無證據能力：
      按刑事訴訟法第159 條第1 項規定，被告以外之人於審判
      外之言詞或書面陳述，除法律有規定者外，不得作為證據
      。又證人依法應具結而未具結者，其證言不得作為證據，
      刑事訴訟法第158 條之3 規定甚明，其立法理由旨在擔保
      該證人之證言，係據實陳述之可信性，故未依法具結者，
      依證據絕對排除法則，當然無證據能力，不得作為論罪之
      基礎。查證人甲○○前於本院93年度訴字第2379號偽證案
      件，雖先後於93年7 月23日偵查中、及93年10月22日審理
      中就其被訴偽證之犯罪事實接受訊問，並陳述受被告指示
      為虛偽證言，然其此等陳述均係以被告身份接受訊問，核
      其性質，要屬本案被告以外之人審判外之陳述，且甲○○
      亦未以證人身分針對本件被告教唆偽證之犯罪事實依法具
      結作證，參以前揭說明，證人甲○○前於本院93年度訴字
      第2379號偽證案件中所為陳述就本案而言均無證據能力。
    (二)證人洪聰福前於本案94年1 月11日偵查中、及92年度偵字
      第20858 號搶奪案件於92年10月23日偵查中所為證述均無
      證據能力；惟其於本院93年度訴字第45號搶奪案件93年2
      月24日之證述具有證據能力：
      刑事訴訟法第159 條之1 ，係為保障被告之反對詰問權
        ，採納英美之傳聞法則，規定被告以外之人於審判外向
        法官所為之陳述及於偵查中向檢察官所為之陳述，其本
        質雖屬傳聞證據，依傳聞法則，原均無證據能力，立法
        者以「被告以外之人於審判外在法官面前所為陳述」，
        係在任意陳述之信用性已受確定保障之情況下所為，而
        例外對「被告以外之人於審判外在法官面前所為陳述」
        賦予證據能力，另以刑事訴訟法規定檢察官代表國家偵
        查犯罪、實施公訴，依法有訊問被告、證人、鑑定人之
        權，且實務運作時，偵查中檢察官向被告以外之人所取
        得之陳述，原則上均能遵守法律規定，不致違法取供，
        其可信性極高，為兼顧理論與實務為由，而對「被告以
        外之人於偵查中向檢察官所為之陳述」，例外設定其具
        備非顯不可信之要件時，得為證據；且被告之反對詰問
        權，又屬憲法第8 條第1 項規定「非由法院依法定程序
        不得審問處罰」之正當法律程序所保障之基本人權及第
        16條所保障之基本訴訟權，不容任意剝奪。故上開所稱
        得為證據之被告以外之人於審判外向法官所為之陳述及
        於偵查中向檢察官所為之陳述，實質上應解釋為係指已
        經被告或其辯護人行使反對詰問權者而言，如法官於審
        判外或檢察官於偵查中訊問被告以外之人之程序，未予
        被告或其辯護人行使反對詰問權之機會，除非該陳述人
        因死亡、或身心障礙致記憶喪失或無法陳述、或滯留國
        外或所在不明而無法傳喚或傳喚不到、或到庭後無正當
        理由拒絕陳述外，均應傳喚該陳述人到庭使被告或其辯
        護人有行使反對詰問權之機會，否則該審判外向法官所
        為陳述及偵查中向檢察官所為陳述，均不容許作為證據
        ，以保障被告之反對詰問權，並符憲法第8 條第1 項及
        第16條之規定意旨（最高法院94年度台上字第5651號判
        決意旨參照）。
      本件固據證人甲○○先後於92年10月23日、94年1 月11
        日由台灣高雄地方法院檢察署檢察官以證人身份加以傳
        訊，經諭知具結義務並告以偽證罪之處罰後，即命其分
        別就被告被訴搶奪、教唆偽證等犯行而為證述，然被告
        於訊問過程中並未經檢察官依法傳喚到庭，此有卷附偵
        查筆錄（94年度偵字第205 號卷第12、13頁；92年度偵
        字第20858 號第9 、10頁）暨報到單各2 份可證，從而
        被告自無在該次訊問中針對證人甲○○證述受被告指示
        為偽證一節予以對質或詰問之機會。揆諸前揭說明，為
        保障被告之反對詰問權起見，自不容許證人甲○○前開
        證述採為本件之證據。
      此外，甲○○前於93年2 月24日經本院依法傳喚、命其
        就被告前開被訴搶奪案件以證人身分到庭證述。證人甲
        ○○該次證述內容雖仍屬本案審判外之陳述，然其乃係
        於法官面前具結後所為之陳述，且被告於該次審判程序
        中亦得當庭就證人甲○○所述各節加以詢問並表示意見
        ，從而就被告反對詰問權之保障自屬無虞，依前開說明
        ，證人甲○○該次證述應得作為本院認定事實之證據。
    (三)證人洪聰福前於92年9 月24日警詢中所為之陳述亦無證據
      能力：
      刑事訴訟法第159 條之2 規定，被告以外之人於檢察事務
      官、司法警察官或司法警察調查中所為之陳述，與審判中
      不符時，其先前之陳述具有較可信之特別情況，且為證明
      犯罪事實存否所必要者，得為證據。觀乎證人甲○○於警
      詢中乃陳述前開行動電話係由被告在米老鼠網咖所交付、
      復由其持往變賣並平分所得款項等語，核與本院審理中所
      述大抵相符，依前開法條意旨，自應逕以證人甲○○於本
      院審理中所為之證述為認定事實之依據，再無引用其警詢
      中所述之必要。從而證人甲○○於前開警詢中所述各節，
      依法亦不具證據能力。
  二、本件證人甲○○於93年2 月24日本院審理被告涉犯搶奪案
      件中，固到庭不實證稱前開行動電話係其在米老鼠網咖所
      拾獲、並非被告所交付云云；甲○○嗣後乃因涉犯偽證罪
      ，由台灣高雄地方法院檢察署檢察官另行起訴，經本院93
      年度訴字第5336號判決有期徒刑6 月確定在案等情，有前
      開案件93年2 月24日審判筆錄暨刑事判決書各一件在卷可
      證。然觀乎證人甲○○前於93年2 月24日證述內容僅涉及
      前開行動電話是否為被告所交付一節，要與被告是否於該
      次審判期日前教唆其應到庭為虛偽陳述之情不生關連，自
      不得率爾憑為被告不利之認定。再證人甲○○於本案審理
      中到庭結證稱：伊在94年1 月11日偵查中之證述雖係出於
      個人自由意思所言，但伊當時在搶奪案件作證時，因害怕
      搶奪案與其扯上關係，且被告曾向伊表示前開行動電話係
      被告所撿到的，伊認為沒有關係，遂向法官陳稱該行動電
      話係伊所撿到的；偽證罪部分則係因該案判決後，同房的
      人犯告訴伊，如果上訴說不定會讓伊跟搶奪罪扯上關係，
      伊才未上訴；因而在94年1 月11日偵查中出庭作證時，伊
      認為係受被告所害才會因偽證罪被判刑6 個月，伊不甘願
      ，所以才會向檢察官為該等陳述等語綦詳。準此以觀，本
      件證人甲○○實因個人主觀上為避免遭受被告前開搶奪案
      件之波及，而自行於該搶奪案件審判程序中，虛偽證述前
      開行動電話係自己所拾獲；嗣因不滿其竟遭偽證罪判刑確
      定，遂於本案偵查中誣指係受被告教唆後、方於前開搶奪
      案件審判中為虛偽陳述等情，至堪認定。職是，本件尚乏
      積極證據足認證人甲○○前揭偽證犯行係受被告教唆所為
      ，自不得徒以證人甲○○先後證述不一之情，即遽予推斷
      被告果涉有教唆偽證之犯行。
伍、綜前所述，公訴人前揭所述犯罪事實及所憑證據，既無法證
    明被告確涉有上開教唆偽證之犯行，當不得遽為不利於被告
    之認定。揆諸首揭判例意旨及說明，即應為被告乙○○無罪
    之諭知。
據上論斷，應依刑事訴訟法第301 條第1項，判決如主文。
中　　華　　民　　國　　94　　年　　12　　月　　30　　日
                  刑事第四庭  審判長法官 郭玫利
                                    法官 林意芳
                                    法官 陳明呈
以上正本證明與原本無異。
如不服本判決，應於收受送達後10日內向本院提出上訴書狀。
中　　華　　民　　國　　94　　年　　12　　月　　30　　日
　　　　　　　　　　　　　　　    書記官 林明忠
